臺灣高雄地方法院民事判決　
111年度勞訴字第163號
原      告  沈雲明  
            楊肅彬  
            邱吉祥  
            吳宜家  
            李仁傑  
            鍾連祥  

共      同  葉錦郎律師
訴訟代理人  
被      告  台灣電力股份有限公司

法定代理人  曾文生  
訴訟代理人  蘇俊誠律師
上列當事人間給付退休金差額事件，本院於民國（下同）111年1
1月2日言詞辯論終結，判決如下：
    主      文
被告應給付附表一編號1至6所示之原告如附表一編號1至6應補發
退休金欄所示之金額及均自附表一編號1至6利息起算日起至清償
日止，依照年息5%計算的利息。
本判決第一項得假執行。但被告如於假執行程序實施前，各以附
表一編號1至6反供擔保金額欄所示之金額為原告預供擔保，免為
假執行。
訴訟費用由被告負擔。
    事實及理由
一、原告主張：附表一編號1至6所示原告（下稱原告）均受僱於
    被告，職稱、年資起算日、適用勞動基準法（下稱勞基法，
    適用勞基法期間下稱舊制）年資結清日期、適用勞工退休金
    條例（下稱勞退條例，適用勞退條例稱新制）日期、勞基法
    施行前後年資、勞基法施行前後的退休金基數分別如附表二
    編號1至6所示，但被告與原告結清舊制年資退休金時，沒有
    將原告所領的夜點費、領班加給計入平均工資計算，原告舊
    制結清前6個月的夜點費、領班加給；退休前3個月、6個月
    的平均夜點費、領班加給分別如附表三編號1至6所示（下稱
    系爭夜點費、系爭領班加給，合稱系爭夜點費領班加給）。
    因系爭夜點費領班加給均與原告提供的勞務行為有對價關係
    且為原告於固定常態工作中可以領取的給與，屬經常性給與
    ，應為平均工資的一部，被告漏未列入，自應補給之。依原
    告於勞基法施行前後之舊制年資基數分別乘以舊制結清前3
    個月與6個月平均夜點費和領班加給相加之金額，被告應給
    付原告分別如附表一編號1至6應補發退休金欄所示之金額，
    因此依照勞退條例第11條提起本件訴訟，請求法院判決如主
    文第一項所示。
二、被告則以：
　㈠被告為經濟部所屬國營事業，依國營事業管理法第14條規定
    及行政院、經濟部相關函令，屬行政院及經濟部規定實施「
    單一薪給用人費率制度」之機構，其所屬人員工資均依相關
    規定以單一薪給為計算基礎，且依照行政院所核定的平均工
    資內涵只有單一薪給、加班費以及經濟部所屬事業機構列入
    計算平均工資之給與項目表（下稱給與項目表）所示之給與
    ，沒有包括系爭夜點費領班加給，可見此僅為勉勵恩惠性質
    之給與，並非工資。
　㈡原告辦理舊制年資結清後，可以將之移入勞退新制個人專戶
    ，即便沒有移入也可以因為個人投資而獲得報酬，因此原告
    選擇辦理舊制年資的結清有其利益，且被告關於辦理舊制結
    清有於108年12月3日辦理說明會，告知平均工資之計算沒有
    列入系爭夜點費領班加給，並於台灣電力公司年資結清協議
    書（下稱系爭協議書）明載此意旨，經原告簽名其上。原告
    也都有簽立台灣電力公司年資結清意願調查表（下稱系爭意
    願調查表），並勾選「本人同意辦理結清舊制年資，亦同意
    遵守年資結清協議書各條規範，並同意簽署該協議書」，可
    見原告是自行選擇並同意及簽署系爭協議書。原告一方面享
    受結清之利益，卻又於結清後為相反主張，違反禁反言以及
    誠信原則。何況，於勞動契約存續期間，雇主本無結清舊制
    年資之義務，僅得由勞雇雙方約定結清，若勞工認為約定之
    給與低於勞基法第55條及第84條之2所定標準而不生結清效
    力，雇主亦無於約定範圍外之給付義務。
　㈢系爭夜點費之發放本是對各變電所深夜值班人員，發放午夜
    點心費每人每夜新臺幣（下同）2 元，且規定須購買食品而
    不得發給現款，此後金額雖有調整，但衡酌由員工自行購買
    食品尚須檢附收據報銷等手續繁瑣，故改以發放現款代之。
    其後，被告於80年間明文規範初夜及深夜點心費之報支條件
    ，值班人員須於20時至24時出勤2 小時以上，始能報支領取
    初夜點心費，另於0 時至6 時出勤2 小時以上，始能報支領
    取深夜點心費，且值班連跨初夜及深夜者，僅能報支深夜點
    心費，不能同時報支初夜及深夜點心費，可見此自始就是為
    支給餐點的恩惠性給與。再者，系爭夜點費是按照每月輪值
    次數1個月結算1次，並非每月固定支付一定金額，且不因時
    間延長而有所增加，亦不論值班者之職級、薪給數額、工作
    内容等差異，一律支給相同數額之夜點費，未因員工之工作
    内容、經驗、學歷、技能、年資、職級、勞心勞力之程度而
    異等情，更可以證明是勉勵恩惠性給與。原告等人自任職時
    就知悉系爭夜點費不是工資，仍與被告訂立勞動契約，雙方
    已經合意夜點費不是工資。至於勞基法施行前因無勞基法的
    適用，雙方也合意此非工資，勞基法施行前的年資所計算的
    基數自不能計入夜點費等等為辯解，並請求法院判決駁回原
    告之訴。　。
三、兩造不爭執事項：
  ㈠原告任職被告鳳山區營業處，原告舊制年資結清或退休前職
    稱分別如附表二職稱欄所示，且均屬勞基法之員工，並分別
    於附表二「舊制年資結清/ 退休日期」欄之日期結清舊制年
    資或退休。
  ㈡關於原告之服務年資起算日期、適用新制日期、舊制年資結
    清或退休日期、服務年資、退休金基數各如附表二服務年資
    起算日期、適用新制日期、舊制年資結清/ 退休日期、服務
    年資、退休金基數欄所示。
  ㈢原告依勞工退休金條例第11條第1 項、第3 項規定與被告結
    清舊制年資或辦理退休，其退休金給與標準，即依勞基法第
    84條之2 規定，依其工作年資於勞基法民國73年8 月1 日施
    行前後，分別依臺灣省工廠工人退休規則（下稱退休規則）
    第9 條第1 款與勞基法第55條第1 項之規定計算之。
  ㈣原告受僱被告期間所從事的工作性質，被告係採全天候24小
    時，按日班、小夜班及大夜班之三班制輪流作業，輪班時間
    為日班：7 時至15時，小夜班：15時至23時，大夜班：23時
    至翌日7 時，各班工作性質均相同，僅服勤時間不同。被告
    均按原告6 人輪值大、小夜班而分別發給400 元、250 元夜
    點費，而該夜點費係由實際到班輪值大、小夜班之人員領取
    ，若有調職代班或請假，則歸代班人員領取。此為原告6 人
    於固定常態工作中可得支領之給與，不是應付臨時性之業務
    需求，與偶一為之的情形有別。
  ㈤原告邱吉祥、吳宜家、李仁傑、鍾連祥4 人（下稱邱吉祥等4
     人）另擔任領班管理職，為彌補擔任領班勞工之辛勞與負
    擔，被告每月另發給原告邱吉祥等4 人領班加給。
  ㈥原告沈雲明、楊肅彬的舊制結清前6 個月所領取夜點費；舊
    制結清前3 個月平均夜點費；舊制結清前6 個月平均夜點費
    如附表三編號1 至2 所示；邱吉祥等4 人的舊制結清或退休
    前6 個月所領取夜點費、領班加給；舊制結清前或退休前3 
    個月平均夜點費、領班加給；舊制結清前或退休前6 個月平
    均夜點費、領班加給分別如附表三編號3 至6 所示。
  ㈦如系爭夜點費領班加給是工資，原告可請求補發之退休金如
    附表一應補發退休金欄所示。如原告請求有理由，利息起算
    日如附表一利息起算日欄所示。
四、本件爭點即為：㈠系爭夜點費領班加給應否計入原告平均工
    資以計算保留年資？是否因勞基法施行前後而有不同？㈡原
    告是否因系爭協議書而不得請求？茲敘述本院得心證理由如
    下：
　㈠系爭夜點費領班加給應計入原告平均工資以計算保留年資且
    不因勞基法施行前後而有不同：
　　⒈工資是勞工因工作而獲得之報酬；包括工資、薪金及按計
      時、計日、計月、計件以現金或實物等方式給付之獎金、
      津貼及其他任何名義之經常性給與均屬之，勞基法第2 條
      第3 款定有明文。故工資，即指勞工因工作而獲得之報酬
      ，至於所謂「經常性給與」，是工資給付型態其中之一，
      某項給付是否經常，可用以判斷該項給付是否為工資之依
      據之一。而恩惠性給與是指雇主為改善勞工生活所為之補
      助性、偶然性、任意性或勉勵性等臨時起意而與工作無必
      然關聯之給與。
　　⒉依前述不爭執事項可知輪值大、小夜班，為原告之常態性
      工作。而系爭夜點費既由值班之人員領取，則系爭夜點費
      為原告常態性工作得領取之給付甚為顯明，已符合輪值夜
      班工作所取得之報酬以及經常性之要件，自屬原告之工資
      。被告雖以系爭夜點費原本為實物給與以及自日據時代以
      來之沿革主張此非工資。但是無論現金或實物均為工資涵
      攝範圍內，且系爭夜點費縱使有其自日據時代之沿革，但
      已經雇主予以制度化，並為勞工服勞務時所得預見、信賴
      或為期待之可能時，該給付即已具制度上之經常性。又被
      告為獨占之國營事業，原告即使不願意，亦無與被告談判
      之能力，更遑論被告其後尚有行使公權力之經濟部為支持
      ，雙方締約能力相差懸殊，不能以原告同意就職或於任職
      期間未曾表示反對，即認為雙方已合意或默示合意夜點費
      不是工資或原告放棄系爭夜點費為工資之主張。
　　⒊邱吉祥等4 人既為線路裝修員兼任領班，且因另擔任領班
      管理職，被告為彌補擔任領班勞工之辛勞與負擔，每月另
      發給領班加給，可見是因邱吉祥等4 人兼任領班才可領取
      系爭領班加給。該項津貼既為兼任領班者所獨有，並按月
      核發，與勞工提供勞務間顯具密切關連性，且非因應臨時
      性之業務需求而偶爾發放，屬在該特定工作條件下之固定
      常態工作中勞工取得之給與。此種雇主因特殊工作條件而
      對勞工所加給之給付，本質上自應認為係勞工於該本職工
      作之外兼任領班工作之勞務對價，且既係雙方就特定之工
      作條件達成協議，為勞工於該一般情形下經常可以領得之
      給付，性質上屬勞工因工作所獲之報酬，在制度上亦具有
      經常性，而符合「勞務對價性」及「經常性給與」之要件
      ，自屬工資之一部分，應列入平均工資計算。
　　⒋系爭夜點費領班加給金額雖不因員工之工作內容、年資、
      職級……之不同而有差別，但雇主就員工之工作內容、年資
      、職級不同是否為不同之給付，為雇主權利之自由裁量事
      項，並非是否為工資之判準。且工資結構上，就某些不具
      有區別實益之項目，例如伙食津貼及交通津貼…等，非不
      得就全體勞工為相同數額之給付，故尚難以系爭夜點費領
      班加給之給付金額不分勞工經驗、學歷、智力、技能、勞
      心度、勞力度、年資、級職及工作複雜性、作業種類性質
      等均屬相同，即推認此非工資。
　　⒌依據國家為保障勞工權益，加強勞雇關係，促進社會與經
      濟發展，而制定勞基法，規定勞工勞動條件之最低標準，
      並依同法第3 條規定適用於同條第1 項各款所列之行業。
      國營事業管理法第14條僅規定國家事業人員之待遇及福利
      ，應由行政院規定標準，此是為避免國營事業虛設名目，
      浮濫發給員工薪資、福利而設，該法並未就工資之定義及
      範圍設有低於勞基法標準之特別規定，自無由排除勞基法
      之適用。勞基法所定之勞動條件既是最低標準，則被告與
      所屬勞工雙方所定之團體協約、行政院所規定關於國營事
      業所屬人員之待遇及福利及經濟部所定之行政法令、內部
      規則、函釋乃至工作規則，仍不得低於勞基法所定之勞動
      條件保障。系爭夜點費領班加給既然為勞務之報酬且具有
      經常性，即為工資，依照勞基法就應列入退休金之計算，
      這是勞基法所定勞動條件的保障。至於行政院所核定之行
      政規則或所為函釋，依中央法規標準法第11條關於法規位
      階之規定，亦不得牴觸位階較高之勞基法規定。被告既屬
      勞基法第3 條所列行業，其所僱用勞工即是應適用勞基法
      之勞工，工資應依勞基法規定，被告未將系爭夜點費計入
      工資據以核算退休金，難謂可採，本件是否屬於「工資」
      ，仍應依勞基法第2 條第3 款規定認定之，要無疑義。
　　⒍被告辯稱依勞基法第84條之2 規定，原告在勞基法施行前
      之年資不應將系爭夜點費領班加給列入計算。但是，原告
      勞基法施行前之年資，應依退休規則計算退休金之給與，
      而退休金基數計算方式所稱工資，依據退休規則第10條第
      2 項規定：「前項所稱工資，依工廠法施行細則第4 條之
      規定。」，而工廠法施行細則第4 條規定：「本法所稱工
      資係指工人因工作而獲得之報酬。不論以工資、薪金、津
      貼、獎金或其他任何名義按計時、計日、計月、計件給與
      者均屬之。」，對照勞基法第2 條第3 款所規定：「工資
      ：謂勞工因工作而獲得之報酬；包括工資、薪金及按計時
      、計日、計月、計件以現金或實物等方式給付之獎金、津
      貼及其他任何名義之經常性給與均屬之。」，足見退休規
      則及勞基法所稱之工資，其內涵相同，不論是適用退休規
      則或勞基法，其認定標準均無不同。故依據勞基法第84條
      之2 規定，在勞基法施行前後之年資，因系爭夜點費領班
      加給是屬工資範圍，即應計入原告退休金計算，不因勞基
      法施行前後而有不同。
　㈡系爭協議書低於勞基法保障部分應依勞基法計算：
    ⒈「本條例施行前已適用勞動基準法之勞工，於本條例施行
      後，仍服務於同一事業單位而選擇適用本條例之退休金制
      度者，其適用本條例前之工作年資，應予保留」、「第1
      項保留之工作年資，於勞動契約存續期間，勞雇雙方約定
      以不低於勞基法第55條及第84條之2 規定之給與標準結清
      者，從其約定」，勞退條例第11條第1 項、第3 項定有明
      文；又「前項第1 款退休金基數之標準，係指核准退休時
      一個月平均工資」、「平均工資：指計算事由發生之當日
      前六個月內所得工資總額除以該期間之總日數所得之金額
      」，勞基法第55條第2 項、第2 條第4 款亦有明定。準此
      ，勞工於勞退新制實施後選擇新制，與雇主協議先行結清
      舊制年資之退休金者，於不低於勞基法最低給與標準時，
      方從雙方之協議；反之，如勞工與雇主協議之結清金額低
      於勞基法所保障最低給與標準，就應回歸勞基法規定認定
      其工資及平均工資，作為計算退休金基數之基礎，此才符
      合勞資協議不得低於法律保障的最低給與標準的立法旨趣
      。
    ⒉原告（除鍾連祥外）對於被告有於108年12月3日辦理辦理
      舊制結清說明會，告知平均工資之計算沒有列入系爭夜點
      費領班加給，並於系爭協議書上明載此旨，也都有於系爭
      意願調查表上勾選「本人同意辦理結清舊制年資，亦同意
      遵守年資結清協議書各條規範，並同意簽署該協議書」及
      簽名其上沒有爭執（原告鍾連祥為退休，沒有簽立），且
      有系爭協議書、系爭意願調查表在卷可以參考（調解卷第
      171-200頁），此部分事實可以認定。系爭夜點費領班加
      給為工資已如前述，依此，被告於結清舊制年資時未將系
      爭夜點費領班加給列入，已經低於勞基法第55條之標準，
      依前說明此時即應回歸勞基法規定。被告雖辯稱於勞動契
      約存續期間雇主無結清舊制年資之義務，雖得由勞雇雙方
      約定結清，但勞工認為約定之給與低於勞基法第55條及第
      84條之2所定標準而不生結清效力，雇主亦無於約定範圍
      外之給付義務等等。然而，被告辦理舊制結清說明會，原
      告（除鍾連祥外）也於系爭意願調查表、系爭協議書簽名
      ，雙方有結清舊制年資的意思甚為明確。雙方既然都有結
      清舊制年資的意思，就不存在雇主有無結清舊制年資義務
      的問題，反而是雇主有義務依照勞雇雙方結清舊制年資的
      協議來結清勞工的舊制年資，也就是勞工此時雖尚未退休
      但已經取得結清舊制年資的請求權，雇主也有結清義務，
      不能再認為勞工尚未符合退休資格所以雇主不當然有結清
      舊制年資的義務，應先說明。而關於結清舊制年資的約定
      ，法律已經明文以不低於勞基法第55條及第84條之2 規定
      之給與標準結清者，從其約定，若約定內容低於法律所定
      之給與標準，因為雙方已經確定要結清舊制年資，只是結
      清標準低於法律規定，此時自應解釋低於法律給與標準部
      分以法律所定最低給與標準結清，才符合雙方結清舊制的
      真意以及法定最低給與標準的立法意旨。
    ⒊系爭協議書低於法定給與標準時應按照法定給與標準計算
      舊制結清年資退休金已如前述，因勞雇雙方的約定不得低
      於法律最低保障，故原告（除鍾連祥外）本於法定最低給
      與標準請求被告給付，只是依照法律最低保障為請求，沒
      有違反誠信原則或禁反言的問題。
  ㈢依前述不爭執事項，原告依照勞退條例第11條請求被告給付
    如主文第一項所示為有理由，應予准許。本判決主文第一項
    是法院就勞工之請求為雇主敗訴之判決，依勞動事件法第44
    條第1 項規定，應由法院主動宣告假執行；並依同法第44條
    第2 項規定，酌定相當擔保金額同時宣告被告預供擔保後得
    免為假執行。
五、本件事證已經非常明確，雙方其餘主張、陳述及所提之證據
    ，經審酌後，認與本件判決結果並無影響，因此不一一論列
    ，一併說明。
六、訴訟費用的負擔：民事訴訟法第78條。
中　　華　　民　　國　　111 　年　　11　　月　　16　　日
                  勞工法庭    法　官  黃宣撫
以上正本證明與原本無異。　　　　　　　
如不服本判決，應於判決送達後20日內向本院提出上訴狀並表明
上訴理由，如於本判決宣示後送達前提起上訴者，應判決送達後
10日內補提上訴理由書（須附繕本）。
中　　華　　民　　國　　111 　年　　11　　月　　18　　日
                              書記官  吳紫瑄
附表一

編號 員工姓名 應補發退休金 利息起算日 反供擔保金額  1 沈雲明 184,933元 109年8月1日 19萬元  2 楊肅彬 178,421元 109年8月1日 18萬元  3 邱吉祥 219,217元 109年8月1日 22萬元  4 吳宜家 218,487元 109年8月1日 22萬元  5 李仁傑 264,625元 109年8月1日 27萬元  6 鍾連祥 295,110元 111年1月31日 30萬元 

附表二、原告職位、年資
編號 員工姓名 職稱 身份 服務年資起算日期 適用新制日期 舊制年 資結清/退休日期 服務年資  退休金基數   1 沈雲明 線路裝修員 僱用人員 76年6月4日 99年5月1日 109年7月1日 勞基法 施行前 0年0月0日 勞基法施行前 0.0000        勞基法 施行後 22年10月27日 勞基法施行後 38.0000  2 楊肅彬 線路裝修員 僱用人員 72年2月1日 99年6月30日 109年7月1日 勞基法 施行前 1年6月0日 勞基法施行前 3.0000        勞基法 施行後 25年10月29日 勞基法施行後 39.5000  3 邱吉祥 線路裝修員 僱用人員 79年7月6日 99年4月1日 109年7月1日 勞基法 施行前 0年0月0日 勞基法施行前 0.0000        勞基法 施行後 19年8月26日 勞基法施行後 35.0000  4 吳宜家 線路裝修員 僱用人員 76年9月21日 99年6月1日 109年7月1日 勞基法 施行前 0年0月0日 勞基法施行前 0.0000        勞基法 施行後 22年8月11日 勞基法施行後 38.0000  5 李仁傑 線路裝修員 僱用人員 77年6月12日 99年6月30日 109年7月1日 勞基法 施行前 0年0月0日 勞基法施行前 0.0000        勞基法 施行後 22年0月18日 勞基法施行後 37.5000  6 鍾連祥 線路裝修員 僱用人員 75年11月1日 無 110年12月31日退休 勞基法 施行前 0年0月0日 勞基法施行前 0.0000        勞基法 施行後 35年1月30日 勞基法施行後 45.0000 

附表三、夜點費、領班加給
編號 員工姓名 項目 舊制結清/退休前6個月夜點費、領班加給（元）      退休前3 個月平均夜點費、領班加給（元） 退休前6 個月平均夜點費、領班加給（元）  1  沈雲明  日期 109 年6 月 109 年5 月 109 年4 月 109 年3 月 109 年2 月 109 年1 月 4,916.6667元  4,866.6667  元   夜點費 4,750元 4,850元 5,150元 5,100元 5,150元 4,200元    2 楊肅彬 日期 109 年6 月 109 年5 月 109 年4 月 109 年3 月 109 年2 月 109 年1 月 4,283.3333元 4,191.6667 元   夜點費 4,700元 4,350元 3,800元 4,450元 2,750元 5,100元    3 邱吉祥 日期 109 年6 月 109 年5 月 109 年4 月 109 年3 月 109 年2 月 109 年1 月 6,585.3333元 6,263.3333元   夜點費 3,650元 4,300元 3,275元 4,350元 2,725元 4,350元     領班加給 3,199元 3,199元 2,133元 2,133元 2,133元 2,133元    4 吳宜家 日期 109 年6 月 109 年5 月 109 年4 月 109 年3 月 109 年2 月 109 年1 月 5,599.6667元 5,749.6667元   夜點費 3,550元 3,050元 3,800元 3,275元 3,550元 4,475元     領班加給 2,133元 2,133元 2,133元 2,133元 2,133元 2,133元    5 李仁傑 日期 109 年6 月 109 年5 月 109 年4 月 109 年3 月 109 年2 月 109 年1 月 6,831.6667元 7,056.6667元   夜點費 3,050元 3,475元 3,200元 3,650元 4,475元 2,950元     領班加給 3,590元 3,590元 3,590元 3,590元 3,590元 3,590元    6 鍾連祥 日期 109 年6 月 109 年5 月 109 年4 月 109 年3 月 109 年2 月 109 年1 月 6,491.3333元 6,558.0000元   夜點費 3,850元 4,475元 4,750元 4,300元 5,350元 3,825元     領班加給 2,133元 2,133元 2,133元 2,133元 2,133元 2,133元